【裁判字號】    99,聲,617
【裁判日期】    991231
【裁判案由】    聲請沒收
【裁判全文】
臺灣花蓮地方法院刑事裁定               99年度聲字第617號
聲  請  人  臺灣花蓮地方法院檢察署檢察官
被      告  吳  勇
            林俊隆
            詹德和
            陳君賢
上列聲請人因被告賭博等案件（99年度偵字第1380號），聲請單
獨宣告沒收物案件（99年度聲沒字第22號），本院裁定如下：
    主  文
扣案之象棋麻將壹副、抽頭金新臺幣壹佰肆拾元、賭資新臺幣伍
佰貳拾元，均沒收。
    理  由
一、聲請意旨略以：花蓮縣警察局吉安分局員警於民國99年 2月
    25日21時20分許至22時許，在花蓮縣壽豐鄉○○村○○路 ○
    段 150號「阿鴻檳榔攤」，查獲被告吳勇、林俊隆、詹德和
    、陳君賢等 4人所涉賭博案件，業經臺灣花蓮地方法院檢察
    署以99年度偵字第1380號為職權不起訴處分確定，惟扣案之
    抽頭金新臺幣 140元（下同）係被告吳勇因犯罪所得之物（
    聲請書誤載為抽頭金新臺幣140元係被告4人因犯罪所得之物
    ；聲請書亦誤載為不起訴處分書），其中扣案之賭資（聲請
    書漏載賭資為520元）及賭具象棋麻將 1付（32支）係被告4
    人當場賭博之器具與在賭檯之財物，業經其等供訴明確，請
    依刑事訴訟法第259條之 1、刑法第40條第2項、第266條第2
    項（聲請書漏載刑法第40條第 2項、第266條第2項）聲請單
    獨宣告沒收等語。
二、按檢察官為依第253條或第253條之 1為不起訴或緩起訴之處
    分者，對供犯罪所用、供犯罪預備或因犯罪所得之物，以屬
    於被告者為限，得單獨聲請法院宣告沒收，刑事訴訟法第25
    9條之1定有明文。此係於91年2月8日修正刑事訴訟法時所增
    訂，其立法理由明載：「實務上檢察官依職權為不起訴處分
    後，對被告供犯罪所用或供犯罪預備及因犯罪所得之扣押物
    ，若非違禁物，即無法單獨宣告沒收…，為免前開扣押物無
    法適當處置，導致檢察官因此減低依職權不起訴或緩起訴之
    意願，爰於本條明定供犯罪所用或供犯罪預備及因犯罪所得
    之物，以屬於被告者為限，檢察官得單獨聲請宣告沒收之規
    定」。可知該條增訂，乃係為職權不起訴處分及緩起訴制度
    制訂配套措施，亦即檢察官依法為職權不起訴或緩起訴處分
    確定後，案內扣案物，若非刑法第40條所稱之「違禁物」，
    無從單獨聲請法院宣告沒收，故增訂上開條文。次按於94年
    間修正之刑法第40條規定為「沒收，除有特別規定者外，於
    裁判時併宣告之。違禁物或專科沒收之物得單獨宣告沒收。
    」其修正理由為：「一、按特別刑事法律如刑事訴訟法第25
    9條之1或其他可單獨宣告沒收者，因不限於裁判時併予宣告
    ，爰增訂『除有特別規定者外』文字，以資區別。二、刑法
    分則或刑事特別法關於專科沒收之物，例如偽造之印章、印
    文、有價證券、信用卡、貨幣，雖非違禁物，然其性質究不
    宜任令在外流通，自有單獨宣告沒收之必要，爰於第 2項增
    訂之。」足認上開條文修正後，已明確表示僅在扣案物為「
    非違禁物或專科沒收之物」，檢察官依法為不起訴或緩起訴
    處分確定後，因無主刑之存在，始有依刑事訴訟法第259 條
    之 1聲請法院單獨聲請宣告沒收之必要；若扣案物為「違禁
    物或專科沒收之物」時，檢察官本應依刑法第40條第 2項及
    各該違禁物、專科沒收（常見如毒品危害防制條例第18條第
    1項前段、商標法第83條、刑法第235條第3項、第219條、第
    266條第2項等）等規定，單獨聲請法院宣告沒收，其依刑事
    訴訟法第259條之1規定聲請宣告沒收，而未優先以刑法第40
    條第 2項作為對專科沒收之物聲請沒收之依據，自有未合。
    因此，檢察官依法為不起訴或緩起訴處分確定後，若本得基
    於違禁物或專科沒收物之相關規定聲請法院單獨宣告沒收，
    卻誤引（未援引各該相關規定）或贅引（已援引各該相關規
    定）刑事訴訟法第259條之1作為聲請依據時，因該等物品本
    即屬應宣告沒收且得單獨聲請法院宣告沒收之物，法院此時
    仍得裁定宣告沒收（銷燬）之，並自行援引適當之規定，不
    受檢察官聲請書所載法條之限制（臺灣高等法院暨所屬法院
    98年法律座談會刑事類提案第39號結論意旨參照）。
三、經查：被告吳勇所涉犯之刑法第266條第1項前段之普通賭博
    罪、第 268條之意圖營利供給賭博場所及意圖營利聚眾賭博
    等罪嫌；被告林俊隆、詹德和、陳君賢等 3人所涉犯之刑法
    第266條第1項之普通賭博罪嫌，業經臺灣花蓮地方法院檢察
    署檢察官以99年度偵字第1380號為不起訴處分確定，有上開
    不起訴處分書乙紙附卷可稽。而扣案之抽頭金 140元為被告
    吳勇因前開犯罪所得財物之事實，業據被告吳勇於檢察官偵
    訊中坦承不諱，核與林俊隆、詹德和、陳君賢於檢察官偵訊
    中供述情節相符，前開不起訴處分書亦同此認定，從而聲請
    書（誤載為不起訴處分書）記載扣案之抽頭金係被告 4人因
    犯罪所得之物，顯係誤載。則前開抽頭金 140元既係被告吳
    勇因犯罪所得之物，檢察官對之亦依刑事訴訟法第 253條為
    不起訴處分者，檢察官依同法第259條之1聲請沒收，核無不
    當，應予准許。
四、再按當場賭博之器具與在賭檯或兌換籌碼處之財物，不問屬
    於犯人與否，沒收之，刑法第266條第2項定有明文，從而當
    場賭博之器具與在賭檯或兌換籌碼處之財物，即屬專科沒收
    之物，依同法第40條第 2項屬應宣告沒收且得單獨聲請法院
    宣告沒收之物。扣案之象棋麻將 1副為被告吳勇、林俊隆、
    詹德和、陳君賢於前開時間，在公眾得出入之場所「阿鴻檳
    榔攤」當場賭博所使用之器具，而賭資 520元則為在賭檯上
    之財物，業據被告 4人於警詢及檢察官偵訊中坦承不諱，並
    有臺灣花蓮地方法院檢察署扣押物清單乙份、查獲現場照片
    12幀在卷可稽，依刑法第266條第2項規定，為專科沒收之物
    ，不問屬於犯人與否，均應宣告沒收，聲請意旨雖誤引刑事
    訴訟法第259條之 1作為聲請依據，而未引用刑法第40條第2
    項、第266條第2項之規定作為聲請宣告沒收之依據，因該等
    物品本即屬應宣告沒收且得單獨聲請法院宣告沒收之物，本
    院仍得裁定宣告沒收之，並自行援引適當之規定，不受檢察
    官聲請書所載法條之限制，爰依刑法第40條第2項、第266條
    第2項之規定宣告沒收。
五、據上論斷，應依刑事訴訟法第220條、第259條之 1，刑法第
    40條第2項、第266條第2項，裁定如主文。
中    華    民    國    99    年    12    月    31    日
                  刑事第二庭    法  官  張宏節
上列正本證明與原本無異。
如對本裁定不服，應於送達後5日內，向本院提出抗告狀（應抄
附繕本）。
中    華    民    國    99    年    12    月    31    日
                                書記官

司法院資訊處製作；財團法人民間司法改革基金會備份。
